臺灣高等法院臺南分院刑事判決
109年度上訴字第1086號
上  訴  人  臺灣嘉義地方檢察署檢察官
被      告  甲○○




上列上訴人因被告毒品危害防制條例案件，不服臺灣嘉義地方法
院109年度訴字第431號中華民國109年7月31日第一審判決（起訴
案號：臺灣嘉義地方檢察署109年度毒偵字第722號），提起上訴
，本院判決如下：
    主  文
上訴駁回。
    事  實
一、甲○○基於施用第一級毒品海洛因之犯意，於民國109年5月2
    日上午9時許，在衛生福利部朴子醫院內，以將第一級毒品
    海洛因置入注射針筒內摻水施打血管之方式，施用第一級毒
    品海洛因1次。嗣於109年5月5日晚間7時30分許，經警徵得
    甲○○之同意，採集其尿液送檢驗，結果呈嗎啡、可待因陽性
    反應，而查悉上情。
二、案經嘉義縣警察局竹崎分局報告臺灣嘉義地方檢察署檢察官
    偵查起訴。 
    理  由
壹、程序部分：
一、施用毒品之訴追要件：
　㈠本案被告行為後，毒品危害防制條例第20條、第23條等規定
    ，於109年7月15日修正施行（108年12月17日修正、109年1
    月15日公布），而修正後同條例第35條之1規定：「本條例
    中華民國108年12月17日修正之條文施行前犯第10條之罪之
    案件，於修正施行後，依下列規定處理：一、偵查中之案件
    ，由檢察官依修正後規定處理。二、審判中之案件，由法院
    或少年法院（地方法院少年法庭）依修正後規定處理；依修
    正後規定應為不起訴處分或不付審理之裁定者，法院或少年
    法院（地方法院少年法庭）應為免刑之判決或不付審理之裁
    定。」，是本案應適用上開修正後之規定。
  ㈡又犯施用第一級、第二級毒品罪者，檢察官應聲請法院裁定
    觀察、勒戒，毒品危害防制條例第20條第1項（未修正）定
    有明文。惟毒品危害防制條例對於進入司法程序之戒癮治療
    方式，採取「觀察、勒戒或強制戒治」及「附命完成戒癮治
    療之緩起訴處分」（下稱附命緩起訴）雙軌制，其目的在給
    予施用毒品者戒毒自新機會。而依修正前毒品危害防制條例
    第24條第3項訂定之「毒品戒癮治療實施辦法及完成治療認
    定標準」第3條、第7條、第11條規定，「戒癮治療」包括「
    藥物治療、心理治療、社會復健治療」、「戒癮治療之期程
    以連續1年為限」、檢察官為上開緩起訴處分得指定被告應
    遵行事項等。被告同意參加「附命緩起訴」，即應完成「戒
    癮治療」、檢察官指定之應遵行事項至緩起訴期間屆滿乃止
    。而「附命緩起訴」雖得佐以採尿、對相關規定遵守等方式
    之約制，使被告確實完成「戒癮治療」，但「戒癮治療」始
    為「附命緩起訴」之核心治療方式，並得取代觀察、勒戒等
    處遇，期能完全戒除被告之毒癮（最高法院大法庭109年度
    台上大字第3536號提案裁定肯定說參照）。因而被告經檢察
    官為附命緩起訴後，已完成戒癮治療，雖因違反其他緩起訴
    之條件而經撤銷緩起訴處分，依前開最高法院裁定之說明，
    仍應認可取代觀察、勒戒等處遇。
　㈢復按被告既完成「附命緩起訴」之戒癮治療，事實上已接受
    等同「觀察、勒戒或強制戒治」執行完畢釋放之處遇，如於
    該條例第23條第2 項所定3年內，再犯施用第一級或第二級
    毒品罪，顯現其再犯率甚高，原規劃之「附命緩起訴」完成
    戒癮治療制度功能無法發揮成效，已無再次接受「觀察、勒
    戒或強制戒治」處遇之必要。故倘被告經「附命緩起訴」，
    且完成戒癮治療後，因其事實上已接受等同「觀察、勒戒或
    強制戒治」執行完畢釋放之處遇，3年內再犯施用第一級或
    第二級毒品罪，自應依該條例第23條第2 項規定之相同法理
    ，逕行追訴（提起公訴或聲請簡易判決處刑），而無再依該
    條例第20條第1 項重行聲請觀察、勒戒之必要。再者，被告
    施用第一級或第二級毒品罪，經裁定觀察、勒戒或強制戒治
    程序者，係以「觀察、勒戒或強制戒治」執行完畢釋放後，
    起算上開3年內再犯之期間，則被告係經「附命緩起訴」，
    依同一法理，應以經「附命緩起訴」並完成戒癮治療後，而
    非以「附命緩起訴」確定之日，起算該3年內再犯之期間（
    最高法院109 年度台非字第76號判決意旨參照）。
　㈣查被告前於107年間因施用毒品案件，經臺灣嘉義地方檢察署
    檢察官於107年6月 25日以107年度毒偵字第769號為附命緩
    起訴處分確定，緩起訴期間自107年8月14日起至109年8月13
    日止，嗣被告已於108年8月13日完成戒癮治療，然因於緩起
    訴期間故意更犯毒品危害防制條例第10條第1項施用第一級
    毒品罪，經檢察官以109年度撤緩字第93號撤銷緩起訴處分
    確定等節，有臺灣高等法院被告前案紀錄表可參，並經本院
    調閱臺灣嘉義地方檢察署107年度緩護療字第178號卷查明屬
    實。則被告所受緩起訴處分雖遭撤銷，但已完成該處分所命
    之戒癮治療，可認事實上已接受等同「觀察、勒戒或強制戒
    治」執行完畢釋放之處遇，其於完成戒癮治療後，3年內再
    犯本案施用第一級毒品犯行，依據上開說明，檢察官依法追
    訴並起訴，即無不合（原判決就此部分所採之見解，雖與本
    院不同，惟結論並無二致，對判決結果並無影響，不列撤銷
    之理由）。
二、證據能力部分：
　　按被告以外之人於審判外之言詞或書面陳述，除法律有規定
    者外，不得作為證據；又被告以外之人於審判外之陳述，雖
    不符刑事訴訟法第159 條之1 至第159 條之4 之規定，而經
    當事人於審判程序同意作為證據，法院審酌該言詞陳述或書
    面陳述作成時之情況，認為適當者，亦得為證據；另當事人
    、代理人或辯護人於法院調查證據時，知有第159 條第1 項
    不得為證據之情形，而未於言詞辯論終結前聲明異議者，視
    為有前項之同意，刑事訴訟法第159條第1項、第159 條之5 
    定有明文。其立法意旨在於傳聞證據未經當事人之反對詰問
    予以核實，原則上先予排除。惟若當事人已放棄反對詰問權
    ，於審判程序中表明同意該等傳聞證據可作為證據，基於尊
    重當事人對傳聞證據之處分權，及證據資料愈豐富，愈有助
    於真實發現之理念，且強化言詞辯論主義，使訴訟程序得以
    順暢進行，上開傳聞證據亦均具有證據能力。經查，本判決
    以下引用之被告以外之人於審判外之書面陳述，經檢察官、
    被告甲○○於本院審理時均表示同意作為證據使用（見本院卷
    第119-120頁），且迄言詞辯論終結前，檢察官及被告均未
    聲明異議，本院審酌此等證據作成時之情況，均無違法不當
    ，且與待證事實具有關聯性，認為以之作為證據應屬適當，
    爰依刑事訴訟法第159 條之5 規定，認前揭證據資料均有證
    據能力。
貳、實體部分：
一、上揭事實，業據被告於警詢、原審及本院審理中坦承不諱（
    見警卷第3頁；原審卷第40、52-53頁；本院卷第118、124頁
    ），且警方徵得被告之同意，於109年5月5日晚上7時30分許
    採集其尿液送檢驗，結果呈嗎啡、可待因陽性反應乙節，有
    勘察採證同意書、代號與真實姓名對照表、立人醫事檢驗所
    濫用藥物尿液檢驗報告附卷可稽（見警卷第6-8頁），足徵
    被告上揭任意性自白核與事實相符，堪以採信。從而，本案
    事證明確，被告之犯行洵堪認定，應依法論科。
二、論罪科刑部分：
  ㈠按海洛因係屬毒品危害防制條例第2條第2項第1款所指之第一
    級毒品，故核被告所為，係犯毒品危害防制條例第10條第1
    項之施用第一級毒品罪，其施用毒品而持有毒品之低度行為
    ，應為施用之高度行為所吸收，不另論罪。
　㈡被告前因施用毒品案件，經原審法院以104年度訴字第244號
    判決判處有期徒刑7月確定，並於105年3月3日縮刑期滿執行
    完畢等情，有上揭臺灣高等法院被告前案紀錄表存卷可參，
    則被告前受有期徒刑執行完畢，於5年內故意再犯本案有期
    徒刑以上之罪，為累犯；而本院衡酌被告前開所犯前案與本
    案所犯之罪質相同，顯見前案之徒刑對被告並未生警惕作用
    ，其對於刑罰之反應力顯然薄弱，且被告並無司法院釋字第
    775號解釋意旨所指個案應量處最低法定刑，又無法適用刑
    法第59條減輕其刑，而應依此解釋意旨裁量不予加重最低本
    刑之情形，爰依刑法第47條第1 項規定加重其刑。
　㈢被告在有偵查權之員警尚未發覺其上開施用第一級毒品海洛
    因犯行前，即主動向警方坦承其有上揭施用第一級毒品海洛
    因行為等情，有被告之警詢筆錄、嘉義縣警察局竹崎分局查
    獲施用毒品案件經過情形紀錄表存卷可考（見警卷第1-5、9
    頁），參以被告事後並未逃避審判程序，應認被告本案施用
    第一級毒品之犯行，合於自首之要件，爰依刑法第62條前段
    之規定減輕其刑，並依法先加後減。
三、原審認被告罪證明確，適用毒品危害防制條例第10條第1 項
    ，刑法第11條前段、第47條第1項、第62條前段等規定，並
    審酌被告前已因施用毒品犯行經觀察、勒戒及徒刑之執行，
    竟仍故態復萌，復行施用毒品不輟，無視毒品對自身健康之
    戕害及國家對杜絕毒品犯罪之禁令，所為應予非難；再者施
    用毒品係屬自戕行為，被告犯罪手段尚屬平和，且因施用毒
    品者有相當程度之成癮性及心理依賴，其犯罪心態與一般刑
    事犯罪之本質並不相同，應側重適當之醫學治療及心理矯治
    為宜；兼衡被告於本案中施用第一級毒品之次數為1次、犯
    後已坦承犯行之態度，及其自述高職畢業之智識程度、在環
    保局做家具回收之工作、月薪約新臺幣2萬元、已離婚、育
    有1名成年小孩、平常與父母同住之家庭生活狀況等一切情
    狀，量處有期徒刑8月。經核原審認事用法，並無不當，量
    刑亦屬妥適。
四、檢察官上訴意旨以：被告前因施用毒品案件，經臺灣嘉義地
    方法院以88年度毒聲字第408號裁定令入勒戒處所施以觀察
    、勒戒後，認無繼續施用毒品傾向，於88年3月30日釋放出
    所，距離本案施用毒品時間（109年5月2日）已超過3年，依
    照新修正毒品危害防制條例第20條第3項及第35條之1規定，
    應為觀察、勒戒之裁定，原審予以論罪科刑，容有未當為由
    ，指摘原判決不當云云。然查：本件被告於88年間因施用毒
    品案件，經法院裁定送觀察、勒戒後，認無繼續施用毒品傾
    向，於88年3月30日釋放出所等情，固有臺灣高等法院被告
    前案紀錄表可按，然被告復於107年間，因施用毒品案件，
    經臺灣嘉義地方檢察署檢察官以107年度毒偵字第769號為命
    完成戒癮治療之緩起訴處分確定，遵守及履行期間自107年8
    月14日起至109年6月13日日止，緩起訴期間則至109年8月13
    日止，而被告已於108年8月13日完成該處分所命之戒癮治療
    ，業如前述，則被告於完成上開戒癮治療後3年內再犯本案
    施用第一級毒品之罪，檢察官依法追訴，原審法院予以實體
    判決，於法無違，則檢察官上訴意旨認本件應裁定觀察、勒
    戒云云，並無理由，應予駁回。
據上論斷，應依刑事訴訟法第368 條，判決如主文。
本案經檢察官姜智仁提起公訴，檢察官吳明駿提起上訴，檢察官
葉耿旭到庭執行職務。
中　　華　　民　　國　 110　　年　　1　　月　　26 　　日
                  刑事第三庭    審判長法　官  陳連發
                                      法　官  洪榮家
                                      法　官  何秀燕
以上正本證明與原本無異。
如不服本判決應於收受送達後20日內向本院提出上訴書狀，其未
敘述上訴理由者，並得於提起上訴後20日內向本院補提理由書（
均須按他造當事人之人數附繕本）「切勿逕送上級法院」。
　　　　　　　　　　　　　　　　　　　書記官  翁心欣
中　　華　　民　　國　　110 　年　　1 　　月　　26　　日
附錄本案論罪科刑法條：
毒品危害防制條例第10條
施用第一級毒品者，處6月以上5年以下有期徒刑。
施用第二級毒品者，處3年以下有期徒刑。